【裁判字號】    99,交聲,579
【裁判日期】    990315
【裁判案由】    交管條例聲異
【裁判全文】
臺灣板橋地方法院交通事件裁定         99年度交聲字第579號
原處分機關  交通部公路總局臺北區監理所板橋監理站
異  議  人
即受處分人  甲○○
上列受處分人因違反道路交通管理處罰條例案件，對於交通部公
路總局臺北區監理所板橋監理站於民國99年3 月2 日以板監裁字
第裁41-CO0000000號所為之裁決處分，聲明異議，本院裁定如下
：
    主  文
原處分關於罰鍰部分撤銷。
其餘異議駁回。
    理  由
一、原處分意旨略以：異議人即受處分人甲○○騎乘車牌號碼為
    LM3-686 號重型機車，於民國98年8 月25日23時15分許，行
    經臺北縣浮洲橋時，有汽車駕駛人酒精濃度超過規定標準（
    0.55以上）之違規行為，爰依違反道路交通管理處罰條例第
    35條第1 項第1 款、第24條第1 項第2 款規定，裁處罰鍰新
    臺幣（下同）45,000元，並吊扣其駕駛執照1 年，且應接受
    道路交通安全講習等語。
二、聲明異議意旨略以：伊雖有於前揭時地酒駕遭警攔檢施以酒
    測，並測得呼氣酒精濃度0.62mg/dl ，但刑案部分業經臺灣
    板橋地方法院檢察署為緩起訴處分，確定後伊亦已依緩起訴
    條件繳交新臺幣（下同）50,000元給國庫。伊生活不好過，
    請原諒伊過錯，不要再罰伊45,000元等語，聲明異議。
三、經查：
    (一)按道路交通管理處罰條例所規定之罰則本質上係屬行政罰
      ，此由該條例中就交通違規行為所定法律效果包括罰鍰、
      記點、吊扣證照等行政罰觀之甚明（參照行政罰法第1 條
      、第2 條將罰鍰、吊扣證照及講習等處分均定為行政罰）
      ，是違反道路交通管理處罰條例之裁罰事件，自有行政罰
      法之適用。
    (二)次按94年2 月5 日公布，95年2 月5 日施行之行政罰法第
      26條規定：「一行為同時觸犯刑事法律及違反行政法上義
      務規定者，依刑事法律處罰之。但其行為應處以其他種類
      行政罰或得沒入之物而未經法院宣告沒收者，亦得裁處之
      。前項行為如經不起訴處分或為無罪、免訴、不受理、不
      付審理之裁判確定者，得依違反行政法上義務規定裁處之
      」，其所揭示之所謂「一事不二罰」原則，探究其立法目
      的，無非以一行為同時觸犯刑事法律及違反行政法上義務
      規定時，由於刑罰與行政罰同屬不法行為之制裁，而刑罰
      之懲罰作用較強，依刑事法律處罰即足資警惕，實無一事
      二罰再處行政罰之必要，但罰鍰以外之沒入或其他種類行
      政罰，因兼具維護公共秩序之作用，為達行政目的，行政
      機關仍得併予裁處。又此所稱「其他種類行政罰」，係指
      違反行政法上之義務應受「裁罰性」之「不利處分」而言
      ，依行政罰法第2 條規定，應包括限制或禁止行為之吊扣
      證照處分及警告性之講習處分在內。至於刑事訴訟法第25
      3 條之1 所指之緩起訴處分，係介於起訴與微罪職權不起
      訴間之緩衝設計，而在內容及要件上與依刑事訴訟法第25
      2 條所為之不起訴處分均有所不同，又檢察官對被告為緩
      起訴處分時，依刑事訴訟法第253 條之2 第1 項規定對被
      告所為之指示及課予之負擔，雖非刑罰，但對被告迭有敦
      促反省、財產減少及自由受限之影響，性質上可謂刑事處
      分，且緩起訴制度雖以特別預防為優先考量，但在具體個
      案決定上，實亦達到一般預防的作用及報應理念，基於一
      行為不二罰原則，受處分人既已就其行為受到刑事處分，
      自不應因同一行為再受到國家的處罰（臺灣高等法院暨所
      屬法院96年法律座談會提案研討結果參照）。
    (三)再按94年12月28日修正公布，95年7 月1 日施行之道路交
      通管理處罰條例第35條第8 款規定：「前項汽車駕駛人，
      經裁判確定處以罰金低於本條例第92條第3 項所定最低罰
      鍰基準規定者，應依本條例裁決繳納不足最低罰鍰之部分
      。」以及違反道路交通管理事件統一裁罰基準及處理細則
      第2 條所定「違反道路交通管理事件統一裁罰基準表」，
      即「汽車駕駛人駕駛機車，飲酒後其吐氣所含酒精成份超
      過每公升0.55毫克以上，應處最低罰鍰45,000元；同時違
      反刑事法律者，經裁判確定處以罰金低於本條例第92條第
      3 項所定最低罰緩基準規定者，應依本條例裁決繳納不足
      最低罰鍰之部分」等相關規定，倘駕駛人所支付之緩起訴
      處分金，未達道路交通管理處罰條例第92條第3 項所定最
      低罰鍰基準規定者，仍須補繳不足最低罰鍰之部分，始為
      適法。是檢察官為緩起訴處分並命捐款者，其捐款解釋上
      亦屬道路交通管理處罰條例第35條第8 項所規定之罰金，
      監理機關雖不得再為行政裁罰，惟若駕駛人所支付之緩起
      訴處分金，未達道路交通管理處罰條例第92條第3 項所定
      最低罰鍰基準規定者，依該條例第35條第8 項之規定，仍
      須補繳不足最低罰鍰之部分。因此法院僅得就行為人已依
      緩起訴處分為公益捐款部分予以撤銷，並為不罰之諭知（
      臺灣高等法院暨所屬法院97年法律座談會提案研討結果參
      照）。
    (四)查異議人有於前揭時地酒醉騎乘重型機車遭警攔停，並施
      以呼氣酒精濃度測試，測得其呼氣酒精濃度達每公升0.62
      毫克，而有汽車駕駛人酒精濃度超過規定標準之交通違規
      行為乙節，為異議人所不否認，並有臺北縣政府警察局板
      橋分局98年8 月25日北縣警交大字第CO0000000 號舉發違
      反道路交通管理事件通知單、酒精濃度測定數據紙附卷可
      稽，堪認真實。又其同一酒醉駕車之行為，因同時觸犯刑
      法第185 條之3 之公共危險罪，經臺灣板橋地方法院檢察
      署檢察官於98年9 月17日以98年度偵字第24007 號為緩起
      訴處分，緩起訴期間為1 年（98年11月13日起至99年11月
      12日止），受處分人應於緩起訴處分確定後2 個月內向國
      庫支付50,000元，嗣該緩起訴處分於98年11月13日確定後
      ，異議人已於98年12月23日繳交50,000元予國庫，且該緩
      起訴處分迄今為止亦未經該署檢察官依法撤銷等情，有上
      開緩起訴處分書及臺灣高等法院被告前案紀錄表附卷為憑
      ，亦堪認定屬實。然查，異議人前揭緩起訴期間為1 年，
      緩起訴期滿日期為99年11月12日乙節，業經認定如前，異
      議人雖已遵期支付國庫50,000元，但其如有刑事訴訟法第
      253 條之3 第1 項各款情形時，檢察官仍得依職權或依告
      訴人聲請，將異議人緩起訴處分撤銷，亦即最終是否會受
      檢察官提起公訴，仍懸而未定，而仍有受刑事訴追處罰的
      可能。是原處分機關如要依道路交通管理處罰條例第35條
      第8 項規定另行為裁決命受處分人繳納不足該條例第92條
      第3 項所訂最低罰鍰基準之罰金部分之時間，亦應待受處
      分人緩起訴期間屆滿確定後，始得另為適法之處理（臺灣
      高等法院暨所屬法院98年法律座談會提案研討結果、臺灣
      高等法院98年度交抗字第2733號裁定均同此見解）。
    (五)原處分機關雖援引交通部公路總局97年6 月27日路監交字
      第0971003690號函及95年7 月17日交路字第0950006986號
      函、法務部98年10月19日法律決字第0980700687號函而謂
      ：「緩起訴」本質上屬「附條件之不起訴處分」，緩起訴
      處分確定後，宜視同不起訴處分確定云云。惟按法官依據
      法律獨立審判，憲法第80條定有明文，各機關依其職掌就
      有關法規為釋示之行政命令，法官於審判案件時，固可予
      以引用，但仍得依據法律，表示適當之不同見解，並不受
      其拘束；司法行政機關所發司法行政上之命令，如涉及審
      判上之法律見解，僅供法官參考，法官於審判案件時，亦
      不受其拘束（司法院大法官會議釋字第216 號解釋參照）
      ，是前開交通部及法務部函釋，僅得供本院參考，本院並
      不受其拘束，併此敘明。
四、綜上所述，原處分機關據以裁決異議人罰鍰部分究竟有無違
    背一事不二罰原則，固有再予斟酌之餘地，然因異議人前揭
    緩起訴處分之期間畢竟仍未屆滿，應待緩起訴猶豫期間經過
    後，再由原處分機關為妥適之處理，以期適法。另原處分機
    關依道路交通管理處罰條例第35條第1 項第1 款、第24條第
    2 款規定，裁處吊扣受處分人駕駛執照12個月、施以道安講
    習之「其他種類行政罰」部分，於法尚無違誤，異議人此部
    分之異議應屬無據，爰併予駁回之。
據上論斷，應依道路交通案件處理辦法第19條前段，裁定如主文
。
中    華    民    國    99    年    3     月    15    日
                  交通法庭  法  官  楊明佳
以上正本證明與原本無異
如不服本裁定應於送達後5日內向本院提出抗告狀
                            書記官  林金良
中    華    民    國    99    年    3     月    15    日

司法院資訊處製作；財團法人民間司法改革基金會備份。
